【裁判字號】    98,交聲更一,18
【裁判日期】    980629
【裁判案由】    聲明異議
【裁判全文】
臺灣高雄地方法院交通事件裁定      98年度交聲更一字第18號
原處分機關  高雄市政府交通局
異  議  人
即受處分人  甲○○
上列異議人即受處分人因違反道路交通管理處罰條例案件，對於
高雄市政府交通局於民國97年10月14日所為之處分（原處分案號
：高市交裁字第裁32-BB0000000號），聲明異議，經本院於98年
1月14 日以97年度交聲字第2564號裁定後，異議人不服提起抗告
，經臺灣高等法院高雄分院發回本院，本院裁定如下：
    主  文
原處分撤銷。
甲○○汽車駕駛人，駕駛汽車不遵守道路交通標線之指示，處罰
鍰新臺幣玖佰元。
    理  由
一、聲明異議意旨略以：異議人即受處分人甲○○前接獲高雄市
    政府交通局裁決書，指稱其於民國97年7 月9 日下午6 時56
    分許，駕駛車號XS-1851 號自用小客車，行經高雄市○○路
    與瑞仁路時闖越紅燈，為警逕行舉發，並經原處分機關以駕
    車行經有燈光號誌管制之交岔路口闖紅燈，依道路交通管理
    處罰條例第53條第1 項規定，裁處罰鍰新臺幣（下同）2,70
    0 元。惟異議人當時係因車流量多，車輛由前方路口堵塞至
    到海專路與瑞仁路口而無法前進，故僅能跟隨前車停於該路
    口上等候，並無不當，又該路段附近之路口號誌未設有連鎖
    控制，故於號誌變成紅燈時，異議人前方車陣雖可即時向前
    行駛，然異議人所駕車輛卻處於前後移動不宜之尷尬位置，
    只得停留原地等待綠燈，惟因久候失察誤放開離合器，才使
    車身向前移動觸發感應線圈，依採證照片顯示「V ＝03」，
    可知異議人時速僅3 公里，車位移動僅10公分，煞車燈未熄
    ，並無穿越路口闖紅燈之意圖，本件舉發與事實不符，爰依
    法聲明異議，請求撤銷原處分等語。
二、按汽車駕駛人駕駛汽車，應遵守道路交通標誌、標線、號誌
    之指示，道路交通安全規則第90條前段定有明文。次按道路
    交通標誌標線號誌設置規則第206 條第5 款第1 目規定「圓
    形紅燈」之行車管制號誌係表示禁止車輛通行，並不得超越
    停止線或進入路口；又劃設於道路上，設於已設有「停車再
    開」標誌或設有號誌之交岔路口，鐵路平交道或行人穿越道
    之前方及左彎待轉區之前端，寬30至40公分之白色實線，為
    停止線，用以指示行駛車輛停止之界限，車輛停止時，其前
    懸部分不得伸越該線，道路交通標誌標線號誌設置規則第17
    0 條第1 項、第2 項亦著有明文；再按汽車駕駛人駕駛汽車
    ，不遵守道路交通標誌、標線、號誌之指示，而本章各條無
    處罰之規定者，處900 元以上1,800 元以下罰鍰，道路交通
    管理處罰條例第60條第2 項第3 款亦有明文。又依司法院大
    法官釋字第275 號解釋意旨，人民違反法律上之義務而應受
    行政罰之行為，法律無特別規定時，雖不以出於故意為必要
    ，仍須以過失為其責任條件，但應受行政罰之行為，僅須違
    反禁止規定或作為義務，而不以發生損害或危險為其要件者
    ，推定為有過失，於行為人不能舉證證明自己無過失時，即
    應受處罰。另按違反行政法上義務之行為非出於故意或過失
    者，不予處罰，行政罰法第7 條第1 項亦有明定，故違反行
    政法上義務之行為非僅處罰故意行為，亦及於過失行為者甚
    明。
三、經查：
  (一)異議人於97年7 月9 日下午6 時56分許，駕駛上開自用小客
    車，行經高雄市○○路與瑞仁路時，為警逕行拍照舉發闖紅
    燈，並經原處分機關以駕車行經有燈光號誌管制之交岔路口
    闖紅燈，依道路交通管理處罰條例第53條第1 項規定，裁處
    罰鍰2,700 元，且異議人於紅燈亮啟27.8秒及28.8秒時，通
    過感應線圈啟動相機執行測照時之時速為3 公里等情，有高
    雄市政府警察局高市警交相字第BB0000000 號舉發違反道路
    交通管理事件通知單、高雄市政府交通局高市交裁字第裁32
    -BB0000000號違反道路交通管理事件裁決書，及高雄市政府
    警察局交通大隊97年9 月23日高市警交三字第0970022276號
    函、97年11月20日高市警交三字第0970033316號函各1 份在
    卷可稽，並有違規採證照片2 張可資佐證（見本院交聲卷第
    9 頁至第13頁、第21頁至第26頁），復為異議人所不爭執，
    是上開事實，均堪以認定。
  (二)依據交通部72年5 月27日路台（72）監字第03822 號函釋「
    設有停止線者，自停止線算起，即為交叉路口」，此有高雄
    市政府警察局交通警察大隊97年12月31日高市警交三字第09
    70036486號函附卷可憑（見本院更一卷第16頁）。又依交通
    部82年4 月22日交路字第009811號函釋：「圓形紅燈時超越
    停止線或闖紅燈之認定敘述如後提供參考：(一)車輛面對圓形
    紅燈時仍逕予穿越路口至銜接路段，含左轉、直行、迴轉等
    即視為闖紅燈之行為。(二)有繪設路口範圍者：車輛無視於紅
    燈警示，有穿越路口之意圖，而車身已伸入路口範圍亦視同
    闖紅燈；若僅伸越停止線而未達路口範圍者，則視為不遵守
    標線指示（可以處罰條例第60條第3 項之規定處分之）。(三)
    無繪設路口範圍者：以車輛無視於紅燈號誌，而有穿越路口
    之企圖，其車身並已伸越停止線並足以妨害其他方向人（若
    有行人穿越道）、車通行者亦以闖紅燈論處；若僅車身伸越
    停止線則以不遵守標線指示視之」，此亦有上開交通部函文
    1 份附卷可憑（見本院更一卷第47頁），是依此函文第2 點
    說明，並非車身伸入路口範圍，即應視為闖紅燈，仍須審酌
    行為人主觀上是否有穿越路口之意圖，若其主觀上並無穿越
    路口之意圖，則尚難率以闖紅燈之罰則相繩。
  (三)依卷附之彩色違規採證照片觀之（見本院交聲卷第13頁），
    異議人在違規地點之紅燈啟亮27.8秒時，車身已有二分之一
    置於行人穿越道（即俗稱之斑馬線）上，車身後輪正巧壓住
    停止線，依上開函釋說明，足認異議人之車身顯已超越停止
    線，而進入交叉路口之範圍甚明，然本件仍應進一步審究異
    議人主觀上是否有穿越路口之意圖。查異議人於紅燈亮啟後
    27.8秒，車身後輪正壓於停止線上，於紅燈亮啟後28.8秒，
    車身後輪已完全駛離停止線，而置於停止線前端，時速僅為
    3 公里等情，有卷附之彩色違規採證照片2 張及高雄市政府
    警察局交通警察大隊97年11月20日高市警交三字第09700333
    16號函暨檢附之微電腦闖紅燈測速照片說明1 份在卷可憑（
    見本院交聲卷第13頁、第21頁、第24頁），足見異議人駕駛
    上開車輛行進距離甚短，尚不及停止線之寬度，速度極慢，
    核與一般闖越紅燈之情形有間，參以依上開照片顯示，異議
    人所駕駛車輛之煞車燈確實未熄滅，亦徵異議人當時並未放
    鬆煞車，仍有煞停之舉動，是以，異議人辯稱當時係因腳酸
    誤放離合器，並無闖紅燈之意圖等語，尚非全然不可採。從
    而，異議人所駕駛車輛車身雖有伸入路口範圍之客觀行為，
    然尚難憑此遽認其主觀上有穿越路口之意圖，況本件亦查無
    證據證明確有穿越路口之意圖，自無從以道路交通管理處罰
    條例第53條第1 項之規定率以處罰。
  (四)又異議人雖辯稱伊係因前方車輛堵塞，才停等於停止線上等
    語，然因事隔已久，已逾保留期限，而無法取得上開違規時
    間、地點之監視錄影畫面，有國立高雄海洋科技大學98年4
    月27日海科大總字第0980003993號函、高雄市政府警察局楠
    梓分局98年4 月28日高市警楠分偵字第0980009229號函各1
    份在卷可憑（見本院更一卷第35頁、第39頁），況如採證照
    片所示，亦未攝得車輛緊接緩慢行進等路口擁塞，或異議人
    所駕駛車輛妨害其他車輛通行之情形；再者，若依異議人所
    辯，該時段車流量甚大，車輛甚多，依臺灣特殊之交通狀況
    ，應可見其他汽車緊接於異議人車身之後，及為數眾多之機
    車停等紅燈之情形，何以依採證照片顯示，異議人所駕駛車
    輛後竟未見其他車輛緊接，僅見機車3 輛在同一地點停等紅
    燈，與異議人上開辯解已有出入，且本件亦無法證明異議人
    於綠燈時即已停等於前開違規地點，或係於紅燈亮啟後始行
    駛至該處並觸動感應線圈，自難單憑異議人之片面陳述認定
    其違規時有車輛擁塞道路之情形，況依上開採證照片顯示，
    該路口淨空，亦未見異議人所駕駛車輛妨害其他車輛通行之
    情形，從而，尚難認異議人之違規行為，有道路交通管理處
    罰條例第58條第3 款之適用。
  (五)依違反道路交通管理事件統一裁罰基準及處理細則第12條第
    1 項第15款規定，行為人因客觀具體事實，致違反本條例規
    定係出於不得已之行為，而未嚴重危害交通安全、秩序或發
    生交通事故，且情節輕微，以不舉發為適當者，交通勤務警
    察或依法令執行交通稽查任務人員得對其施以勸導，免予舉
    發。本件異議人雖辯稱其係因前方車陣壅塞，而煞停於停止
    線處，惟異議人前方車輛既已自前方路口堵塞至異議人停等
    之路口，且異議人所在位置距離停止線甚近，異議人見前方
    車輛擁塞，回堵至行人穿越道處，自應停等於停止線後，避
    免因號誌轉換而停留在行人穿越道上，而妨礙用路人之路權
    ，危害行人安全，此應係一般生活認知所易於體察之常識，
    異議人係民國47年出生，年逾50歲，應具有一般正常知識，
    參以其至少自93年起即有駕駛普通小型車之經驗，有臺灣高
    等法院被告前案紀錄表及本院93年度交聲字第364 號裁判書
    各1 份附卷可參，是以，縱有異議人所指車輛擁塞之情形，
    然異議人明知車輛堵塞，猶超越停止線，駕駛車輛停等於停
    止線及行人穿越道上，而駛入交叉路口，顯有過失，尚難認
    其有何不得已之情，而無從依違反道路交通管理事件統一裁
    罰基準及處理細則第12條第1 項第15款規定，免除其責。
  (六)本件異議人面對圓形紅燈，仍有超越停止線及進入交叉路口
    之客觀事實，已如上述，並有上開採證照片可證，縱有其所
    辯係因前方車陣壅塞，而煞停於停止線上之情形，亦係出於
    其過失，而無法免其罰則，亦如上述，是以，異議人駕駛汽
    車既有不遵守道路交通標線指示之情形，揆諸首揭規定及說
    明，仍應依道路交通管理處罰條例第60條第2 項第3 款規定
    予以處罰。
四、綜上所述，異議人僅有紅燈越線停車之違規事實，而無從認
    定其有穿越路口之意圖，尚不得以闖紅燈之違規行為相繩，
    已如前述，原處分機關認異議人有駕車行經有燈光號誌管制
    之交岔路口闖紅燈之行為，而依道路交通管理處罰條例第53
    條第1 項規定，處罰鍰2,700 元，尚有未洽，本件異議人之
    異議既屬有理由，自應由本院撤銷原處分。惟異議人既確有
    於前揭時、地紅燈越線停車之違規行為，係屬同條例第60條
    第2 項第3 款所定汽車駕駛人，駕駛汽車不遵守道路交通標
    線指示之情形，即應依該條款規定予以處罰，爰另行裁處如
    主文第2 項所示之罰鍰，以資適法。
據上論斷，應依道路交通案件處理辦法第20條前段，裁定如主文
。
中    華    民    國    98    年    6     月    29    日
                      交通法庭    法  官  周佳佩
以上正本證明與原本無異。
如不服本裁定，應於收受送達後5 日內向本院提出抗告狀。
中    華    民    國    98    年    6     月    29    日
                                  書記官  王壹理


司法院資訊處製作；財團法人民間司法改革基金會備份。
